【裁判字號】    98,訴,159
【裁判日期】    981118
【裁判案由】    違反臺灣地區與大陸地區人民關係條例等
【裁判全文】
臺灣高雄地方法院刑事判決               98年度訴字第159號
公  訴  人  臺灣高雄地方法院檢察署檢察官
被      告  甲○○
上列被告因違反臺灣地區與大陸地區人民關係條例案件，經檢察
官提起公訴（97年度偵字第20913 號），本院判決如下：
    主  文
甲○○共同違反不得使大陸地區人民非法進入臺灣地區之規定，
處有期徒刑拾月，減為有期徒刑伍月，如易科罰金，以銀元參佰
元即新臺幣玖佰元折算壹日。
    事  實
一、甲○○明知大陸地區女子李雪琴（成年人，另經檢察官為不
    起訴處分）並無結婚之真意，僅欲以假結婚之方式，使大陸
    女子得以探親、團聚、依親虛偽名義非法進入臺灣地區，且
    大陸地區人民非經主管機關許可不得非法進入臺灣地區，竟
    於民國90年間，在不詳地點，與姓名年籍不詳，綽號「鄭大
    哥」之成年男子議妥，由該男子提供甲○○前往大陸地區之
    機票、食宿等費用，由甲○○於90年6 月1 日以觀光名義前
    往大陸地區，甲○○、李雪琴與綽號「鄭大哥」之男子3 人
    共同基於行使使公務員登載不實文書之犯意聯絡，甲○○並
    與綽號「鄭大哥」之男子共同基於使李雪琴非法入境臺灣之
    犯意聯絡，先於90年7 月9 日，由甲○○與李雪琴共同前往
    大陸地區福建省福州市公證處辦理虛偽之結婚登記手續，取
    得該公證處核發之（2001）榕公證內民字第5230號結婚公證
    書。甲○○取得上開大陸地區之結婚證書返臺後，於90年8
    月21日持上揭結婚公證書向財團法人海峽交流基金會（下簡
    稱海基會）辦理文書驗證，經海基會核對與福建省公證協會
    寄交之副本相符，取得海基會核發之（90）南核字第047585
    號證明書。並於同日基於使公務員登載不實之犯意，持前揭
    經海基會驗證之大陸地區結婚公證書，向高雄縣鳳山市第一
    戶政事務所填具結婚登記申請書，辦理結婚登記，使戶政事
    務所不知情之承辦公務員，將甲○○已與李雪琴結婚之不實
    事項，輸入電腦處理，登載於職務上所掌之戶籍登記資料具
    有準公文書性質之電子資料檔案紀錄內，足以生損害於戶政
    機關對於戶籍管理之正確性。甲○○復於同日前往高雄縣警
    察局鳳山分局成功派出所，填具「大陸地區人民進入台灣地
    區保證書」，經承辦員警實質審查後，在對保或證明機關（
    構）簽註意見欄對保核章。甲○○遂於同日檢具大陸地區人
    民進入臺灣地區旅行證申請書、保證書、戶籍謄本、結婚公
    證書、認證書等文件，以配偶來台探親為由，向內政部警政
    署入出境管理局（自96年1 月2 日起改制升格為內政部入出
    國及移民署，承接該局業務，下稱移民署）申請核准李雪琴
    入境並發給大陸地區人民進入台灣地區許可證，移民署承辦
    人員為實質審查後，於上開申請書上加註「90年7 月9 日結
    婚」等字樣，許可李雪琴進入台灣地區，並製發大陸地區人
    民許可證，使李雪琴得於90年10月22日持該證件，以探親名
    義非法入境臺灣地區。
二、案經入出國及移民署專勤事務第二大隊高雄縣專勤隊移請臺
    灣高雄地方法院檢察署檢察官偵查起訴。
    理  由
一、證據能力部分：
（一）卷附戶籍謄本1 紙，為他人以電磁紀錄之方式，儲存於電
      信業者之資料庫或其他媒介中，再藉由機械列印而得，其
      性質為被告以外之人於審判外之書面陳述，屬傳聞證據。
      惟該文件為戶政機關之承辦公務員基於戶政職務所製作之
      紀錄文書，且該等文書經常處於「可受公開檢查」之狀態
      ，設有錯誤，其易發現而予及時糾正，具有高度客觀性，
      兼具公示性、例行性等特徵，是依刑事訴訟法第159 條之
      4 第1 項之規定，自有證據能力。
（二）證人李雪琴警詢及偵訊中之供述、財團法人海峽交流基金
      會證明書、（2001）榕公證內民字第5230號結婚公證書影
      本、內政部入出國及移民署專勤事務第二大隊高雄縣專勤
      隊97年8 月28日移署專二高縣坤字第0970002729號書函及
      附件（訪查紀錄表、訪查光碟片）、鳳山地區街友目錄表
      各1 份，當事人於本院審理中均明示同意列為證據，經本
      院審酌上開證據之取得過程並無瑕疵，又與待證事實具有
      關聯性，證明力亦非明顯過低，採為本案證據具有適當性
      ，依刑事訴訟法第159 條之5 第1 項規定，得為證據。
（三）傳聞法則乃對於被告以外之人於審判外之言詞或書面陳述
      ，亦即針對被告以外之人於審判外以言詞或書面所為之供
      述證據所為之規範。卷附大陸地區人民入出臺灣地區申請
      書影本、臺灣地區人民申請大陸地區配偶來台團聚資料表
      及保證書影本各1 份，均係被告自行製作之文書，自不受
      傳聞法則之拘束，復查無違法取得之情事，應具有證據能
      力。
（四）旅客入出境紀錄查詢2 紙，為儀器紀錄資料後機械列印而
      得，非該製作文書之人就特定事實之體驗或知識，為一定
      意義內容之陳述，自非供述證據，無傳聞法則之適用，且
      其取得並無不法，應有證據能力。
二、訊據被告甲○○矢口否認有何上揭犯行，並辯稱：我們是真
    結婚，不知道為什麼大家都說我是假結婚云云。經查：
（一）甲○○於90年6 月1 日以觀光名義前往大陸地區，而於90
      年7 月9 日，由甲○○與李雪琴共同前往大陸地區福建省
      福州市公證處辦理虛偽之結婚登記手續，取得該公證處核
      發之（2001）榕公證內民字第5230號結婚公證書。甲○○
      取得上開大陸地區之結婚證書返臺後，於90年8 月21日持
      上揭結婚公證書向財團法人海峽交流基金會（下簡稱海基
      會）辦理文書驗證，經海基會核對與福建省公證協會寄交
      之副本相符，取得海基會核發之（90）南核字第047585號
      證明書。並於同日持前揭經海基會驗證之大陸地區結婚公
      證書，向高雄縣鳳山市第一戶政事務所填具結婚登記申請
      書，辦理結婚登記。甲○○復於同日前往高雄縣警察局鳳
      山分局成功派出所，填具「大陸地區人民進入台灣地區保
      證書」，承辦員警並在對保或證明機關（構）簽註意見欄
      對保核章。甲○○並於同日檢具大陸地區人民進入臺灣地
      區旅行證申請書、保證書、戶籍謄本、結婚公證書、認證
      書等文件，以配偶來台探親為由，向移民署申請核准李雪
      琴入境並發給大陸地區人民進入台灣地區許可證，使李雪
      琴得於90年10月22日持該證件，以探親名義非法入境臺灣
      地區等情，有甲○○之旅客入出境紀錄查詢資料影本1 份
      、李雪琴之旅客入出境紀錄查詢資料影本2 份、大陸地區
      人民進入臺灣地區旅行證申請書影本、大陸地區人民進入
      臺灣地區保證書影本、財團法人海峽交流基金會（90）南
      核字第047585號證明書影本、（2001）榕公證內民字第52
      30號結婚公證書影本、戶籍謄本各1 紙（警卷第11-12 頁
      、第13-14 頁、第15-16 頁、第17-18 頁、第19-22 頁）
      在卷可稽，此部分事實，堪以認定。
（二）被告雖以前詞置辯，惟經移民署專勤事務第二大隊高雄縣
      專勤隊之訪查結果：「經訪查被告位於高雄縣鳳山市○○
      路53巷63號之住處，該址房屋，因土地重劃已拆除，原住
      戶已遷移；復經詢問附近鄰居均表示，不曾見過大陸女子
      李雪琴在該址居住。」，此有該隊97年8 月28日移署專二
      高縣坤字第0970002729號書函及附件（訪查紀錄表及訪查
      光碟）各1 份（偵卷第11-12 頁）附卷供參。則被告僅有
      此住所，卻無人知悉其有與李雪琴結婚，或見過李雪琴在
      該住處或附近出現，則李雪琴與被告結婚後之行蹤為何？
      是否確實有與被告共同生活之意？均屬可疑。況被告自承
      ：我與李雪琴結婚後沒有發生性行為，只是因為她想要來
      臺灣玩、工作，所以才跟我結婚，沒有夫妻之實也沒有關
      係，我只是純粹幫忙，沒有拿到好處等語（本院卷第93頁
      ）。證人李雪琴並於警詢中證稱：甲○○沒有給我或我家
      人聘禮或禮物，我們也沒有拍結婚照或發喜帖，在大陸或
      臺灣地區都沒有宴客；我與甲○○結婚是因我大陸家裡貧
      窮，希望與甲○○結婚過來生活能好一點等語（警卷第
      6-10頁、第26-29 頁）。可見被告與李雪琴結婚，並非基
      於感情基礎，亦無一般新人結婚所遵循之禮俗及對外宴客
      ，核與結婚之常態有悖。又被告現為高雄縣鳳山市○○○
      街友，此有鳳山地區街友目錄表1 紙（警卷第23-24 頁）
      在卷可佐。又雖婚姻制度受憲法制度性保障，人人皆可自
      由選擇婚姻對象及婚姻形式，惟婚姻制度之核心在「一夫
      一妻」、「營永久共同生活」及「雙方人格得以實現與發
      展」（司法院第554 號解釋文參照）。而被告既為街友，
      現居住於黃埔公園內，原戶籍址又已被拆除，亦無固定工
      作收入可供扶養自己及其他家人，即便李雪琴嫁來臺灣，
      要如何與其共組美好家庭？可見被告顯係以假結婚之方式
      ，使李雪琴得以順利來台。是其等2 人雖辦理法律上之結
      婚登記，形式上有婚姻之法律效力，但實際上並無結婚生
      活亦無夫妻之感情。
（三）再被告先前於警詢中對於自己與李雪琴係假結婚乙情，均
      坦承在卷，核與前開專勤隊之訪查紀錄內容相符。雖被告
      嗣後於本院準備程序中翻異前詞，並稱：警詢供述是警察
      亂記載的云云（審訴卷第19頁背面）。惟經本院當庭勘驗
      被告之警詢錄音，其內容與筆錄所載均相符，被告亦當庭
      表示對於勘驗結果無意見（審訴卷第35頁背面）。且被告
      確有涉犯如犯罪事實所載之犯行，業經本院認定如前，其
      並無提出其他事證證明何以為相反陳述之合理理由及證明
      可資本院判斷，已難認其事後否認犯行，堪以採信；又被
      告聲請傳喚證人即里長乙○○到庭作證，然據證人到庭後
      表示：我是有聽鄰居說被告好像有娶妻，也有看過女子在
      與被告喝酒，但是否就是被告的老婆，我不清楚，因為被
      告住在巷尾，我原則上不會過去那邊，且他們家在94年被
      拆除，之後他就沒有住在那邊了，對李雪琴的照片沒有任
      何印象，也不是與被告一起喝酒的女子等語（本院卷第16
      頁）。是證人雖稱有聽說過被告有娶大陸老婆，但對於被
      告是否真有娶妻？所娶之人是否即為李雪琴？均無法明確
      認定，僅憑證人之聽聞，難以作為有利於被告之依據。而
      應以被告先前所述，較為可採。是被告前開所辯，係屬臨
      訟卸責之詞，無足採信。
（四）綜上，本件被告犯行，事證明確，應依法論科。
三、新舊法比較：
（一）被告行為後，臺灣地區與大陸地區人民關係條例於92年10
      月29日修正公布，其中關於使大陸地區人民非法進入臺灣
      地區之處罰規定即修正後該條例第79條，係自同年12月31
      日施行，依修正後該條例第79條第1 項之規定，違反同條
      例第15條第1 款不得使大陸地區人民非法進入臺灣地區之
      規定者，其法定刑已由修正前之「5 年以下有期徒刑、拘
      役或科或併科新臺幣50萬元以下罰金。」，提高為「1 年
      以上7 年以下有期徒刑，得併科新臺幣100 萬元以下罰金
      。」。並增列同條第2 項原規定「意圖營利而犯前項之罪
      者，處3 年以上10年以下有期徒刑，得併科新臺幣五百萬
      元以下罰金。」。比較新舊法之結果，以修正前之舊法有
      利於被告，依刑法第2 條第1 項但書之規定，應適用修正
      前之臺灣地區與大陸地區人民關係條例第79條之規定處罰
      。
（二）被告行為後，刑法亦於94年2 月2 日修正公布，並自95年
      7 月1 日起施行，茲就相關條文比較情形分述如下：
   1、共同正犯部分：修正前刑法第28條規定：「二人以上共同
      實施犯罪之行為者，皆為正犯」，修正後刑法第28條則規
      定：「二人以上共同實行犯罪之行為者，皆為正犯」。其
      中「實施」一語，涵蓋陰謀、預備、著手及實行之概念在
      內，其範圍較廣；而「實行」則著重於直接從事構成犯罪
      事實之行為，其範圍較狹，是修正後刑法共同正犯之範圍
      已有限縮。共同正犯之範圍既因此而有變動，自屬犯罪後
      法律有變更，而非僅屬純文字修正，本應為新舊法之比較
      ，惟本案被告之犯罪行為，依新舊法，均成立共同正犯，
      則適用被告行為時之修正前法律對被告並無不利。
   2、罰金刑部分：刑法第33條第5 款關於罰金之規定，已由「
      一元（新台幣3 元）以上」修正為「新台幣一千元以上，
      以百元計算之」。而被告所犯刑法第349 條第1 項收受贓
      物罪，有科罰金之規定，經比較修正前、後關於科處罰金
      刑之最低刑度規定，自應以被告行為時之修正前法律較有
      利於被告。
   3、牽連犯部分：修正前刑法第55條係規定：「一行為而觸犯
      數罪名，或犯一罪而其方法或結果之行為犯他罪名者，從
      一重處斷。」而修正後則規定：「一行為而觸犯數罪名者
      ，從一重處斷。但不得科以較輕罪名所定最輕本刑以下之
      刑。」修正後刪除牽連犯之規定，而論以數罪，經比較新
      舊法之結果，以被告行為時之修正前法律較有利於被告。
（三）綜上，依法律變更比較適用所應遵守之「罪刑綜合比較原
      則」及「擇用整體性原則」，自應適用修正前刑法之規定
      ，較有利於被告。
四、論罪部分：
（一）按大陸地區人民非經主管機關許可，不得進入臺灣地區；
      又不得使大陸地區人民非法進入臺灣地區，修正前臺灣地
      區與大陸地區人民關係條例第10條第1 項及第15條第1 款
      定有明文。次按臺灣地區與大陸地區人民關係條例第79條
      第1 項處罰違反同條例第15條第1 款所定使大陸地區人民
      非法進入臺灣地區罪，凡非經合法手續進入者皆包含之，
      自不以偷渡進入為限（最高法院90年度台上字第3180號、
      92年度台上字第40號判決意旨參照），而大陸地區人民，
      其父母、配偶或子女在臺灣地區設有戶籍者，得申請進入
      臺灣地區探親，大陸地區人民進入台灣地區許可辦法第3
      條第1 項第3 款亦有明文。查本件被告為使大陸地區人民
      李雪琴得依據上開規定入境臺灣地區，與無結婚真意之李
      雪琴辦理結婚手續，以徒具外觀合法形式之結婚，任由李
      雪琴以探親為由申請來臺，藉以規避我國政府對大陸地區
      人民入境之管制，被告實質上形同以非法手段使大陸地區
      人民進入臺灣，是被告違反修正前臺灣地區與大陸地區人
      民關係條例第15條第1 款不得使大陸地區人民非法進入台
      灣地區之規定，應依修正前同條例第79條第1 項規定處斷
      。
（二）次按結婚，應為結婚之登記，結婚登記，應以當事人之一
      方為申請人，戶籍法第17條第1 項、第35條分別定有明文
      ，而申請人於申請結婚戶籍登記時，應提出證明文件，經
      戶政事務所承辦公務員查驗後，將受理登記資料登錄於電
      腦系統，並於國民身分證及戶口名簿有關欄內為必要之註
      記，戶籍法施行細則第13條、第17條亦有明文，關於結婚
      戶籍登記，戶政機關僅有形式審查權而無實質審查權，故
      倘申請人明知無結婚之實，卻使戶政機關公務員為結婚之
      登記，應該當於使公務員登載不實公文書犯行。
（三）故核被告利用假結婚之脫法方式，使大陸地區人民進入臺
      灣地區之所為，係違反修正前臺灣地區與大陸地區人民關
      係條例第15條第1 款不得使大陸地區人民非法進入臺灣地
      區之規定，應依修正前同條例第79條第1 項規定論處；被
      告以不實之結婚事項向戶政機關申請結婚登記，復持內容
      不實之戶政登記向移民署申請李雪琴之入境臺灣地區許可
      證，係犯刑法第216 條、第214 條之行使使公務員登載不
      實公文書罪。被告就上揭違反不得使大陸地區人民非法進
      入臺灣地區規定之犯行，與姓名年籍不詳，綽號「鄭大哥
      」之成年男子間；就上揭行使使公務員登載不實文書之犯
      行，與李雪琴、姓名年籍不詳，綽號「鄭大哥」之成年男
      子間，分別具有犯意聯絡，並推由被告為之，應分別論以
      共同正犯。被告所犯上開2 罪間有方法、目的之牽連關係
      ，為牽連犯，應依修正前刑法第55條後段規定，從一重之
      違反不得使大陸地區人民非法進入臺灣地區規定罪處斷。
五、科刑部分：
（一）本院審酌被告甲○○為健壯之中年男子，明知李雪琴並無
      與其結婚之真意，僅係為了來台工作謀生，卻仍利用假結
      婚之方式，使大陸女子李雪琴因而得以非法來台，使戶政
      機關對於戶籍管理之正確性，以及大陸地區人民入境管制
      均產生負面影響，且對於我國就業市場、社會治安衝擊甚
      鉅，其犯罪所生之危害程度非輕，所為實屬不該，惟念其
      前雖有傷害前科，經本院判處罰金刑，但已距本件犯行10
      多年，期間未有再犯罪之犯行，素行尚可，並斟酌其犯罪
      動機、目的、手段及所生所害等一切情狀，量處如主文所
      示之刑，以資儆懲。
（二）又本件被告犯罪時間在96年4 月24日之前，符合中華民國
      96年罪犯減刑條例所定之減刑條件，爰依該條例第2 條第
      1 項第3 款規定，減其宣告刑2 分之1 。又減刑後之宣告
      刑，合於易科罰金之條件，而依修正前罰金罰鍰提高標準
      條例第2 條前段（現已刪除）規定，就其原定數額提高為
      100 倍折算1 日，則被告行為時之易科罰金折算標準，應
      以銀元300 元折算1 日，經折算為新臺幣後，應以新臺幣
      900 元折算為1 日。惟95年7 月1 日修正施行之刑法第41
      條第1 項前段則規定：「犯最重本刑為五年以下有期徒刑
      以下之刑之罪，而受六個月以下有期徒刑或拘役之宣告者
      ，得以新臺幣一千元、二千元或三千元折算一日，易科罰
      金。」，比較修正前後之易科罰金折算標準，以95年7 月
      1 日修正公布施行前之規定，較有利於被告，應適用修正
      前刑法第41條第1 項前段、修正前罰金罰鍰提高標準條例
      第2 條規定，定其易科罰金之折算標準，爰併諭知如主文
      所示之易科罰金折算標準。
據上論斷，應依刑事訴訟法第299 條第1 項前段，修正前臺灣地
區與大陸地區人民關係條例第79條第1 項，刑法第2 條第1 項前
段、第11條前段、第216 條、第214 條，修正前刑法第28條、第
41條第1 項前段、第55條，刑法施行法第1 條之1 ，中華民國九
十六年罪犯減刑條例第2 條第1 項第3 款、第7 條、第9 條，修
正前罰金罰鍰提高標準條例第2 條，判決如主文。
本案經檢察官許怡萍到庭執行職務。
中    華    民    國    98    年    11    月    18    日
                刑事第十二庭  審判長法  官  黃建榮
                                    法  官  王品惠
                                    法  官  楊珮瑛
以上正本證明與原本無異。
如不服本判決應於收受送達後10日內向本院提出上訴書狀，並應
敘述具體理由；如未敘述上訴理由者，應於上訴期間屆滿後20日
內向本院補提理由書（均須按他造當事人之人數附繕本）「切勿
逕送上級法院」。
中    華    民    國    98    年    11    月    19    日
                                    書記官  郭南宏
附錄本件論罪科刑法條全文
中華民國刑法第214 條
（使公務員登載不實罪）
明知為不實之事項，而使公務員登載於職務上所掌之公文書，足
以生損害於公眾或他人者，處三年以下有期徒刑、拘役或五百元
以下罰金。
中華民國刑法第216 條
（行使偽造變造或登載不實之文書罪）
行使第二百十條至第二百十五條之文書者，依偽造、變造文書或
登載不實事項或使登載不實事項之規定處斷。
修正前臺灣地區與大陸地區人民關係條例第79條
違反第十五條第一款規定者，處五年以下有期徒刑、拘役或科或
併科新臺幣五十萬元以下罰金。
以犯前項之罪為常業者，處一年以上七年以下有期徒刑，得併科
新臺幣一百萬元以下罰金。
修正前臺灣地區與大陸地區人民關係條例第15條
左列行為不得為之：
一、使大陸地區人民非法進入臺灣地區。
二、招攬臺灣地區人民未經許可使之進入大陸地區。
三、使大陸地區人民在臺灣地區從事未經許可或與許可目的不符
    之活動。
四、僱用或留用大陸地區人民在臺灣地區從事未經許可或與許可
    範圍不符之工作。
五、居間介紹他人為前款之行為。


司法院資訊處製作；財團法人民間司法改革基金會備份。
